臺灣高等法院臺中分院刑事裁定　　　　 100年度聲字第2123號
聲　請　人
即　被　告　莊峻銘
選任辯護人　劉思顯律師
上列被告因100年度上更(一)139號殺人案件，聲請人聲請具保停
止羈押，本院裁定如下：
    主  文
聲請駁回。
    理  由
一、本件被告因殺人案件，前經本院認為有刑事訴訟法第一百零
    一條第一項第一款、第三款之情形，非予羈押，顯難進行審
    判者，而有羈押之必要，於100年9月2日執行羈押。
二、聲請意旨略以：本案以被告犯罪嫌疑重大而有「逃亡之虞」
    及所犯為「重罪」為由，將被告裁定羈押。惟查：
（一）被告於偵查中經檢察官向法院聲請羈押禁見獲准，嗣於第
      一審解除禁見，更於第一審辯論終結後以20萬元交保。顯
      然法院已經認為被告已無刑事訴訟法第10l條第l項各款之
      情形及羈押之必要性，亦即被告應無逃亡、滅證或串供之
      虞，亦無以重罪羈押之必要性。
（二）又被告於一審判決有期徒刑15年後，於二審（即本院前審
      ）歷次開庭審理均準時到庭，甚至於二審改判被告無期徒
      刑後，傳訊被告，被告仍準時到庭。顯然被告並未因為被
      改判無期徒刑而有拒絕出庭之情形，被告無逃亡之虞，灼
      然甚明。
（三）二審改判被告無期徒刑後，法官再次傳訊被告，竟將被告
      裁定羈押，窺其羈押之用意，無非是法官認為被告從有期
      徒刑15年改判無期徒刑，有誘使被告逃亡之風險。然查：
    1.按司法院大法官會議釋字第665號解釋，就刑事訴訟法第
      10l條第l項第3款規定之合憲解釋，究應如何限縮？該號
      解釋之解釋理由書中亦明載：「刑事訴訟法第一百零一條
      第一項第三款規定之羈押，係因被告所犯為死刑、無期徒
      刑或最輕本刑為五年以上有期徒刑之罪者，其可預期判決
      之刑度既重，該被告為規避刑罰之執行而妨礙追訴、審判
      程序進行之可能性增加，國家刑罰權有難以實現之危險，
      該規定旨在確保訴訟程序順利進行，使國家刑罰權得以實
      現，以維持重大之社會秩序及增進重大之公共利益，其目
      的洵屬正當。又基於憲法保障人民身體自由之意旨，被告
      犯上開條款之罪嫌疑重大者，仍應有相當理由認為其有逃
      亡、湮滅、偽造、變造證據或勾串共犯或證人等之虞，法
      院斟酌命該被告具保、責付或限制住居等侵害較小之手段
      ，均不足以確保追訴、審判或執行程序之順利進行，始符
      合該條款規定，非予羈押，顯難進行追訴、審判或執行之
      要件，此際羈押乃為維持刑事司法權有效行使之最後必要
      手段，於此範圍內，尚未逾越憲法第二十三條規定之比例
      原則，符合本院釋字第三九二號第六五三號、第六五四號
      解釋意旨，與憲法第八條保障人民身體自由及第十六條保
      障人民訴訟權之意旨，尚無違背。」綜依上開大法官解釋
      及理由書內容，係要求附加考量被告除犯重罪外，是否有
      相當理由認為其有逃亡、湮滅、偽造、變造證據或勾串共
      犯或證人等之虞。而依法條之體系解釋，該等附加考量與
      單純考量同條第1項第1款、第2款之羈押原因仍有程度之
      不同應予區別，否則不啻等同於廢除同條第1項第3款之羈
      押原因。基此，伴同重罪羈押予以考量之逃亡之虞，與單
      純成為羈押原因之逃亡之虞其強度應有差異，亦即伴同重
      罪羈押考量之逃亡之虞其理由強度可能未必足夠成為單獨
      之羈押原因。
    2.查被告於一審被判有期徒刑15年之重罪，於二審（即本院
      前審）歷次開庭審理均準時到庭，顯然被告應無刑事訴訟
      法第10l條第l項第l款「逃亡或有事實足認為有逃亡之虞
      者」之情形。
    3.次查，二審改判被告無期徒刑後，經法院傳訊，被告仍準
      時到庭，顯見被告並無因被判無期徒刑之重罪而有逃亡之
      情形，故無妨礙追訴、審判程序進行及國家刑罰權難以實
      現之危險。且一審辯論終結後，法院亦認為被告無刑事訴
      訟法第10l條第l項第3款重罪羈押之必要，而命20萬元交
      保。因此依前揭司法院大法官會議釋字第665號解釋之意
      旨，不能僅以重罪為唯一羈押之理由，仍須附加考量除了
      重.罪以外，是否有柜當理由認為其有逃亡、湮滅、偽造
      、變造證據或勾串共犯或證人等之虞，如果沒有，即不能
      僅以重罪而羈押。
（四）綜上所述，本案以被告犯罪嫌疑重大而有「逃亡之虞」及
      所犯為「重罪」為由，顯有未恰。被告羈押之原因業已消
      滅，爰依法聲請具保停止羈押云云。
三、按羈押被告之目的，其本質在於確保訴訟程序得以順利進行
    、或為確保證據之存在與真實、或為確保嗣後刑罰之執行，
    而對被告所實施剝奪其人身自由之強制處分，而被告有無羈
    押之必要，法院僅須審查被告犯罪嫌疑是否重大、有無羈押
    原因、以及有無賴羈押以保全偵審或執行之必要，由法院就
    具體個案情節予以斟酌決定，如就客觀情事觀察，法院許可
    羈押之裁定或延長羈押之裁定，在目的與手段間之衡量並無
    明顯違反比例原則情形，即無違法或不當可言，且關於羈押
    原因之判斷，尚不適用訴訟上之嚴格證明原則。次按法律規
    定羈押被告之要件，須基於維持刑事司法權之有效行使之重
    大公益要求，並符合比例原則，方得為之。且無罪推定原則
    除禁止對未經有罪判決確定之被告執行刑罰，亦禁止僅憑犯
    罪嫌疑即施予被告類似刑罰之措施，倘以重大犯罪嫌疑為羈
    押之唯一要件，即可能違背無罪推定原則。基於憲法保障人
    民身體自由之意旨，被告犯刑事訴訟法第101條第1項第3款
    所示之罪，嫌疑重大者，且有相當理由認其有逃亡、湮滅、
    偽造、變造證據或勾串共犯或證人之虞，亦無不得羈押之情
    形，法院斟酌能否以命該被告具保、責付或限制住居等侵害
    較小之手段代替羈押後，仍認非予羈押，顯難進行追訴、審
    判或執行者，方得羈押，始符合憲法第8條保障人民身體自
    由及第16條保障人民訴訟權之意旨，司法院釋字第665號解
    釋著有明文。又重罪常伴有逃亡、滅證之高度可能，係趨吉
    避凶、脫免刑責、不甘受罰之基本人性，倘一般正常之人，
    依其合理判斷，可認為該犯重罪嫌疑具有逃亡或滅證之相當
    或然率存在，即已該當「相當理由」之認定標準，不以達到
    充分可信或確定程度為必要。以量化為諭，若依客觀、正常
    之社會通念，認為其人已有超過百分之五十之逃亡、滅證可
    能性者，當可認為具有相當理由認為其有逃亡、滅證之虞（
    最高法院98年度台抗字第668號裁定意旨參照）。再被告經
    法官訊問後，認為犯罪嫌疑重大，而有「逃亡或有事實足認
    為有逃亡之虞者」、「所犯為死刑、無期徒刑或最輕本刑為
    五年以上有期徒刑之罪者」之情形，非予羈押，顯難進行追
    訴、審判或執行者，得羈押之，刑事訴訟法第101條第1項第
    1款、第3款定有明文。
四、經查：
（一）本件被告係因涉犯係犯刑法第271條第1項之殺人罪，經原
      審法院判處有期徒刑15年，本院前審判處無期徒刑，被告
      上訴最高法院，經最高法院發回後，本院仍維持與前審相
      同量刑，衡諸社會常情，被告於此情形下，為規避刑罰之
      執行而逃亡之可能性甚高，雖被告於原審及本院前審判刑
      後，歷次開庭審理均準時到庭，惟依一般合理判斷，仍可
      認為犯重罪嫌疑，並具有逃亡之虞，為確保訴訟程序及國
      家刑罰權之具體實現，權衡國家刑事司法權之有效行使、
      社會秩序及公共利益、被告人身自由之私益及防禦權受限
      制之程度，認有羈押被告之必要。
（二）被告所涉前揭犯罪，非屬法定最重本刑3年以下有期徒刑
      、拘役、或專科罰金之罪；又其為男性，並無懷胎之可能
      ；且被告亦無罹患疾病，並無保外就醫之必要，均無合於
      刑事訴訟法第114條各款之事由。
（三）綜上，本件被告係因所涉犯之刑法第271條第1項之罪為最
      輕本刑為5年以上有期徒刑之罪，其犯罪嫌疑重大，並有
      逃亡之虞，非予羈押顯難進行審判，其羈押原因尚未消滅
      ，所請具保停止羈押，自難准許，應予駁回。
中    華    民    國   100    年    11    月    22    日
            刑事第四庭    審判長法  官  洪  耀  宗
                                法  官  石  馨  文
                                法  官  林  清  鈞
以上正本證明與原本無異。
如不服本裁定，得於收受送達後5日內向本院提出抗告書狀(須附
繕本)。
                                書記官  胡  美  娟
中    華    民    國   100    年    11    月    22    日